【裁判字號】    94,訴,279
【裁判日期】    950503
【裁判案由】    殺人未遂
【裁判全文】
臺灣士林地方法院刑事判決               94年度訴字第279號
公  訴  人  臺灣士林地方法院檢察署檢察官
被      告  戊○○
指定辯護人  本院公設辯護人丙○○
上列被告因殺人未遂案件，經檢察官提起公訴（94年度偵字第55
2 號），本院判決如下：
    主  文
戊○○殺人，未遂，處有期徒刑貳年捌月。
    事  實
一、戊○○、乙○○、甲○○及己○○均為「臺灣鐵路管理局鐵
    路地下化工程汐止段工地」工人。戊○○於民國93年11月14
    日21時許，在前開工地位於臺北縣汐止市○○街8 巷之工地
    福利社內飲酒，飲至翌日凌晨0 時10許，已因酒醉對於外界
    事務知覺理會及判斷能力較普通人平均程度顯然減退，而與
    乙○○及甲○○兄弟2 人發生口角及肢體衝突。甲○○於衝
    突中毆打戊○○，嗣因見戊○○臉色有異，先行離開返回宿
    舍睡覺（甲○○傷害部分另經公訴人為不起訴處分）。但戊○○遭毆打心有未甘，乃前往福利社廚房取出菜刀1 把，並
    走出福利社欲尋找甲○○理論。乙○○見狀尾隨其後，途中
    在宿舍門外遇到適時返回工地之己○○，乃將與戊○○口角
    之事告知己○○。戊○○見狀誤認己○○為甲○○而與之發
    生口角及肢體衝突，並萌生殺人之犯意，手持菜刀朝己○○
    喉嚨、頭部等處砍殺10餘刀，致己○○受有頭面部多處深層
    撕裂傷（深及骨頭、肌肉、口腔黏膜）、牙齒3 顆斷落、胸
    部深層撕裂傷、雙上肢多處撕裂傷、左下肢擦傷及撕裂傷等
    傷害，幸經在場之其他同事加以阻止，並及時將己○○送醫
    救治，始未喪命。
二、案經己○○訴由臺北縣政府警察局汐止分局報告臺灣士林地
    方法院檢察署檢察官偵查起訴。
    理  由
壹、關於證據能力部分：
一、乙○○、甲○○及己○○於警詢所為陳述：
  (一)按被告以外之人於審判外之陳述，雖不符刑事訴訟法第159
    條之1 至第159 條之4 規定，而經當事人於審判程序同意作
    為證據，法院審酌該言詞陳述或書面陳述作成時之情況，認
    為適當者，亦得為證據，刑事訴訟法第159 條之5 第1 項定
    有明文。
  (二)查乙○○、甲○○及己○○均係被告以外之人，其3 人於司
    法警察調查時所為之陳述，雖不符合刑事訴訟法第159 條之
    1 至第159 條之4 規定得為證據之情形，惟公訴人提起公訴
    ，以之為證明被告前揭犯罪事實之證據，而被告於本院審理
    時亦同意採為證據，本院審酌該言詞陳述作成時之情況，認
    採為本案認定犯罪事實之證據，並無不當，依開前開法律規
    定，乙○○、甲○○及己○○於警詢所為陳述，得為證據。
二、乙○○於偵查中向檢察官所為之陳述：
  (一)按被告以外之人於偵查中向檢察官所為之陳述，除顯有不可
    信之情況者外，得為證據，刑事訴訟法第159 條之1 第2 項
    定有明文。而所謂顯有不可信之情況，既涉證據能力有無之
    判斷，應指其陳述時外在環境是否存在顯然足以影響其意思
    自由之不當外力及陳述之人是否對於所言之法律效果顯然存
    有誤解而言，尚不包含對於證人證詞內容憑信性等證據證明
    力評價之判斷，否則即將證據能力與證據力之判斷混為一談
    。
  (二)查乙○○係被告以外之人，乙○○於偵查中經檢察官以證人
    之身分傳喚，其於具結後向檢察官所為之陳述，於為陳述時
    ，並未見有顯然不可信之情況，依照前開法律規定，得為證
    據。
三、台北市立忠孝醫院驗傷診斷書：
  (一)按除刑事訴訟法第159 條之1 至159 條之3 之情形外，從事
    業務之人於業務上或通常業務過程所須製作之紀錄文書、證
    明文書，除顯有不可信之情況外，得為證據，此見刑事訴訟
    法第159 條之4 第2 款規定即明。
  (二)查台北市立忠孝醫院驗傷診斷書，雖屬從事醫療業務之醫師
    於審判外所為之書面陳述，且非在司法警察、司法警察官、
    檢察事務官、檢察官、法官面前所為，而無刑事訴法第159
    條之1 至159 條之3 規定之情形，惟該診斷書係醫師依據其
    業務上所須製作之紀錄文書而開立之證明文書，又無顯不可
    信之情況，且如讓製作者以口頭方式於法庭上再重現過去之
    事實，亦有困難，故依刑事訴訟法第159 條之4 第2 款規定
    得為證據。
四、台北縣政府警察局汐止分局社后派出所處理戊○○殺人未遂
    案現場狀況圖：
  (一)按除刑事訴訟法第159 條之1 至159 條之3 之情形外，公務
    員職務上製作之紀錄文書、證明文書，除顯有不可信之情況
    外，得為證據，此見刑事訴訟法第159 條之4 第1 款規定即
    明。
  (二)查前開現場狀況圖，雖屬員警於審判外所為書面陳述，然此
    現場狀況圖係員警於事故發生後抵達現場，依其職權就現場
    狀況為繪製，該文書之作成與其責任、信譽攸關，若有錯誤
    、虛偽、員警可能因此負擔刑事及行政責任，且無顯有不可
    信之情況，依照前開法律規定，亦得為證據。
五、另按證人、鑑定人依法應具結而未具結者，其證言或鑑定意
    見，不得作為證據，刑事訴訟法第158 條之3 定有明文。查
    告訴人己○○於偵查中向檢察官就本案所為之陳述，公訴人
    亦以之為證明本案犯罪事實之證據，其性質上應屬證人之陳
    述，本應依法命其具結，惟查己○○於偵查中供前供後均未
    具結，依開前開法律規定，不得採為證據。
貳、得心證之理由：
一、上揭犯罪事實業據被告於警詢、偵訊及本院訊問時供稱：伊
    與同事乙○○、甲○○於93年11月14日21時許開始在汐止市
    ○○街8 巷臺鐵地下化工程工地福利社喝酒，喝醉後不知何
    時何故與乙○○、甲○○打起來，甲○○打得伊鼻青臉腫，
    伊就很生氣跑到宿舍樓下的廚房拿菜刀要和甲○○理論，伊
    跑回福利社找甲○○，發現他不在那裡，就走回宿舍等甲○○，93年11月15日凌晨0 時30分突然有2 人衝出來…伊酒後
    誤認己○○為甲○○，就用菜刀朝己○○的頭部、喉嚨砍殺
    ，後來好多同事來制止，伊知道拿刀砍人可能致人於死，承
    認殺人未遂等語明確（見臺灣士林地方法院檢察署93年度核
    退字第3029號卷第6 至11頁、臺灣士林地方法院檢察署94年
    度偵字第552 號卷【以下簡稱偵卷】第20至22頁、第49至51
    頁、本院卷第110 至111 頁）。
二、被告前開自白，核與下列(一)、(二)、(三)所列證人之證述大致相
    符，並有台北縣政府警察局汐止分局社后派出所處理戊○○
    殺人未遂案現場狀況圖1 份附卷可資佐證（見偵卷第41頁）
    ：
  (一)證人己○○警詢及於本院審理時證稱：伊與被告同一工地，
    不同部門，並不認識被告，伊93年11月15日凌晨被被告砍殺
    …第1 刀砍到我的臉部，第2 刀砍到我的額頭，伊有用手一
    直擋，直到伊意識不清…後來依稀知道工地的人有出來勸架
    等語（見偵卷第24至25頁、本院卷第35至36頁））。
  (二)證人乙○○於警詢及偵訊時證稱：93年11月14日21時許在汐
    止市○○街8 巷「台鐵鐵路地下化」汐止段工地福利社內，
    伊和弟弟甲○○、戊○○及工地內其他同事共10幾人一起飲
    酒，直到93年11月15日0 時10分許，甲○○和戊○○不知何
    故起口角…伊看到戊○○拿菜刀在福利社內好像在找甲○○
    ，找不到後離去，…伊跟隨在後，在工地宿舍前碰到己○○
    …伊告訴己○○甲○○與戊○○發生口角之事，戊○○看到
    隨即與己○○打起來…己○○全身是傷等語（見偵卷第32至
    31頁）。
  (三)證人甲○○於警詢時證稱：伊、乙○○、戊○○及同事10幾
    人，於93年1 月14日21時許在汐止市○○街8 巷「台鐵鐵路
    地下化」汐止段工地福利社內飲酒，至93年11月15日0 時10
    分許不知何故與戊○○發生口角，…伊出手毆打戊○○…之
    後戊○○說會再找伊…伊看他臉色不對，就先跑回工地宿舍
    睡覺等語（見偵卷第27頁）。
  (四)己○○因被告砍殺其10餘刀，受有頭面部多處深層撕裂傷（
    深及骨頭、肌肉、口腔黏膜）、牙齒3 顆斷落、胸部深層撕
    裂傷、雙上肢多處撕裂傷、左下肢擦傷及撕裂傷等傷害之事
    實，另有台北市立忠孝醫院驗傷診斷書1 份（見偵卷第8 頁
    ）、己○○傷勢照片3 張（見偵卷第12頁）及扣案之菜刀1
    把及案發地點遺留之血跡、涉案菜刀起獲位置、涉案菜刀血
    跡及被害人穿著衣物照片各1 張（見偵卷第10至11頁）可資
    證明。
  (五)被告在福利社內飲酒，因酒醉對於外界事務知覺理會及判斷
    能力較普通人平均程度顯然減退，始與乙○○及甲○○兄弟
    2 人發生口角及肢體衝突，進而萌生殺人之犯意砍殺己○○
    等情，則有酒精測試紀錄單1 張及行政院國軍退除役官兵輔
    導委員會臺北榮民總醫院94年11月18日北總精字第090046
    012 號函及所附台北榮民總醫院精神狀況鑑定書、行政院國
    軍退除役官兵輔導委員會臺北榮民總醫院94年12月19日北總
    精字第0940047723號函各1 份附卷可稽，並經證人己○○於
    本院審理時證稱：被告砍殺時，伊有聞到酒味等語（見本院
    卷第36頁），且據證人丁○○證稱：伊任職於台北縣政府警
    察局汐止分局社后派出所，本案被告警詢筆錄是伊製作，一
    開始，被告走路有搖晃、口齒不清、喃喃自語的情形，無法
    清楚的陳述案發之狀況等語屬實（見本院卷第31至32頁）。
三、按殺人之決意，乃行為人主觀之決意，其主觀之決意，透過
    行為而外顯，行為人以外之人，可經由其外顯之行為（包括
    其準備行為、實施行為及事後之善後行為），綜合判斷而得
    探知；倘其客觀行為，已有積極之攻擊性，足以顯現其殺人
    之決意，則雖於行為時沈默不語，仍不影響其殺人決意之判
    斷。再行為人是否具有殺人決意，應從其客觀行為綜合判斷
    之，行為如具殺人之決意，其實施行為又造成被害人瀕臨死
    亡，固更可佐證其主觀之決意。但並不能因其行為並未造成
    瀕臨死亡之傷害，或雖已造成瀕臨死亡之傷害，但事後經診
    治，已脫險境而並無大礙，而否認其主觀上存有殺人決意。
    本件被告坦承其明知以菜刀砍人足以致命，猶仍手持菜刀朝
    己○○之喉嚨、頭部等處砍殺10餘刀，造成己○○頭面部多
    處深層撕裂傷，其下手毫無節制，顯現被告確有致己○○於
    死地之主觀決意，自不因被告行為遭同事制止，並將己○○
    送醫救治幸免於死，而影響於被告殺人犯意之判斷。
四、綜上所述，本件罪證明確，被告前開自白，核與事實相符，
    其犯行堪予認定，應依法論科。
五、被告萌生殺人犯意，原欲致甲○○於死地，嗣因誤認己○○
    為甲○○，而對己○○實施殺人行為，其對於犯罪客體之認
    識雖有錯誤，但甲○○與己○○均為人，在構成要件之評價
    上顯然等價，自不得阻卻被告之殺人故意。核被告所為，係
    犯刑法第271 條第2 項、第1 項之殺人未遂罪。其已著手於
    殺人犯罪行為之實施，因他人阻止並將被害人送醫救治而不
    遂，爰依刑法第26條前段規定，依既遂之刑減輕之。又被告
    於飲酒後對於外界事務知覺理會及判斷能力較普通人平均程
    度顯然減退，已如前述。按於尚未飲酒之先，即已具有犯罪
    之故意，其所以飲酒至醉，實欲憑藉酒力以增加其犯罪之勇
    氣者，固不問其犯罪時之精神狀態如何，均應依法處罰。假
    使被告於飲酒之初，並無犯罪之意圖，祇因偶然飲酒至醉，
    以致心神喪失，或精神耗弱而陷於犯罪，即難謂其心神喪失
    之行為仍應予以處罰，或雖係精神耗弱亦不得減輕其刑（最
    高法院28年上字3816號判例參照）。本件被告於飲酒後精神
    耗弱，始與乙○○、甲○○發生口角衝突，進而萌生殺人之
    犯意，爰依刑法第19條第2 項遞減輕其刑。茲審酌被告因酒
    後細故與同事發生爭執，因遭毆打居於下風，心有不甘，而
    萌生殺人之犯意，誤認己○○為甲○○，而以菜刀砍殺10餘
    刀，且出手並無節制，造成己○○多處深層刀傷，併其生活
    狀況、品行、智識程度，及犯罪後坦承犯行，並與被害人達
    成和解賠償新臺幣30萬元，犯罪後之態度良好等一切情狀，
    量處如主文所示之刑。
六、扣案之菜刀1 把，雖係被告供本案犯罪所用之物，惟該菜刀
    係被告自工地福利社廚房取出，並非被告所有，又非違禁物
    ，無從為沒收之宣告，附此敘明。
據上論斷，應依刑事訴訟法第299 條第1 項前段，刑法第271 條
第2 項、第1 項、第26條前段、第19條第2 項，判決如主文。
本案經檢察官黃德松到庭執行職務。
中    華    民    國    95    年    5     月    3     日
                  刑事第三庭審判長法  官  洪英花
                                  法  官  汪梅芬
                                  法  官  周群翔
以上正本證明與原本無異。
如不服本判決，應於判決送達後10日內，向本院提出上訴狀。
                                  書記官  劉育君
中    華    民    國    95    年    5     月    3     日
附錄本案論罪科刑法條全文：
中華民國刑法第271條第2 項、第1 項
殺人者，處死刑、無期徒刑或10年以上有期徒刑。
前項之未遂犯罰之。


司法院資訊處製作；財團法人民間司法改革基金會備份。
